最　高　行　政　法　院　判　決
　　　　　　　　　　　　　　　　　　 96年度判字第01395號
上　訴　人　甲○○
被 上訴 人　財政部臺灣省中區國稅局
代　表　人　乙○○
上列當事人間因有關稅捐事務事件，上訴人對於中華民國95年1
月26日臺中高等行政法院94年度訴字第533號判決，提起上訴，
本院判決如下：
　　主  文
上訴駁回。
上訴審訴訟費用由上訴人負擔。
　　理  由
一、上訴人87年度綜合所得稅結算申報，經被上訴人所屬大屯稽
    徵所查獲漏報營利所得新臺幣（下同）8,547,103元，通報
    被上訴人所屬民權稽徵所（原臺中市分局）歸課核定綜合所
    得總額9,235,278元，補徵應納稅額2,649,127元，並經被上
    訴人裁處罰鍰1,301,400元。上訴人不服，就營利所得及罰
    鍰部分申經復查結果，追減營利所得3,500,840元及罰鍰697
    ,800元。上訴人仍不服，就罰鍰部分循序提起行政訴訟。
二、上訴人起訴主張：其配偶87年度系爭所得來自所投資之中鈦
    化工股份有限公司（下稱中鈦公司），係該公司於清算期間
    依各股東出資比例，就土地分配還給各股東之股本。經查該
    公司迄93年12月31日始向被上訴人所屬大屯稽徵所清算申報
    完成，在該87年度未完成清算程序期間，未進行輔導，即按
    所得稅法第76條之1規定強制歸戶課徵綜合所得稅，於法有
    違，本件罰鍰603,600元應予撤銷。縱應處罰，亦應依稅捐
    稽徵法第50條之3、財政部93年3月29日台財稅字第09304511
    33號修正之稅務違章案件裁罰金額或倍數參考表（下稱裁罰
    參考表）稅目「綜合所得稅」、稅法條文「所得稅法第110
    條第1項」之違章情形第1項規定，處所漏稅額0.2倍之罰鍰
    。為此訴請判決訴願決定、復查決定及原處分（罰鍰部分）
    均撤銷。
三、被上訴人則以：中鈦公司於清算程序中，於87年度將其土地
    財產分配予各股東，被上訴人就股東分配財產價值超過其出
    資額部分，歸課股東87年度綜合所得稅，並非依所得稅法第
    76條之1規定對中鈦公司未分配盈餘強制歸戶課稅。上訴人
    之配偶於87年度實質取得中鈦公司於清算程序中分派土地資
    產，屬獲分配實物之營利所得，依所得稅法第71條第1項規
    定，自應列入87年度綜合所得總額辦理綜合所得稅結算申報
    ，惟上訴人漏未申報亦未充分揭露取得系爭營利所得，難謂
    無故意或過失之責，自應受處罰。系爭營利所得非屬已填報
    扣免繳憑單之所得，被上訴人依裁罰參考表酌情按所漏稅額
    處0.5倍罰鍰並無不合等語，資為抗辯。
四、原審斟酌全辯論意旨及調查證據之結果，以：按「個人之綜
    合所得總額，以其全年左列各類所得合併計算之：第一類：
    營利所得：公司股東所獲分配之股利總額‧‧‧前項各類所
    得，如為實物、有價證券或外國貨幣，應以取得時政府規定
    之價格或認可之兌換率折算之；未經政府規定者，以當地時
    價計算。」「納稅義務人應於每年2月20日起至3月底止，填
    具結算申報書，向該管稽徵機關，申報其上一年度內構成綜
    合所得總額‧‧‧之項目及數額，以及有關減免、扣除之事
    實，並應依其全年應納稅額減除‧‧‧扣繳稅額及可扣抵稅
    額，計算其應納之結算稅額，於申報前自行繳納。」「納稅
    義務人已依本法規定辦理結算申報，但對依本法規定應申報
    課稅之所得額有漏報或短報情事者，處以所漏稅額兩倍以下
    之罰鍰。」分別為行為時所得稅法第14條第1項第1類前段、
    第2項、第71條第1項前段、第110條第1項所明定。又「股東
    取得剩餘財產之課稅問題：股東於依照公司法第330條規定
    取得清算人所分派剩餘財產時，其中屬於股本部分不在課稅
    之列，其餘部分，除該股東係屬於所得稅法第42條規定公司
    組織之營利事業者外，均應依法繳納綜合所得稅或營利事業
    所得稅。」「營利事業辦理合併，其資產之估價，應依照所
    得稅法第65條以時價為準之規定辦理。但如時價無從查考者
    ‧‧‧土地得以公告現值‧‧‧為估價標準。」復為財政部
    65年1月27日台財稅第30533號及66年9月6日台財稅第35968
    號函釋有案。而主管機關基於職權，因執行特定法律之規定
    ，得為必要之釋示，以供本機關或下級機關所屬公務員行使
    職權時之依據，上開函釋為主管機關就其執掌公務所為職務
    上解釋，既與所得稅法不相牴觸，自可採用。再「人民違反
    法律上之義務而應受行政罰之行為，法律無特別規定時，雖
    不以出於故意為必要，仍須以過失為其責任條件。」亦經司
    法院釋字第275號解釋在案。上訴人87年度綜合所得稅結算
    申報，經被上訴人所屬大屯稽徵所以中鈦公司於87年間將區
    段徵收後取得臺中縣烏日鄉○○段122、133、140、141地號
    等4筆抵價地及臺中縣烏日鄉○○段947、947之1、948地號
    等3筆畸零土地，依各股東出資比例分派移轉予各股東，並
    以區段徵收後取得抵價地之評定地價申報土地增值稅移轉現
    值。上訴人之配偶係該公司股東，87年度取得光日段140及
    141地號土地應有部分，惟未列報營利所得。被上訴人初查
    依據中鈦公司申報之土地移轉現值核算上訴人之配偶取得該
    公司分配之剩餘財產價值，減除土地成本及股本後，核定營
    利所得8,547,103元，歸課上訴人綜合所得稅，並以上訴人
    尚漏其配偶利息所得118,783元，乃按漏報所得屬扣繳及非
    扣繳所得各按所漏稅額35,973元及2,588,469元分別處0.2倍
    及0.5倍罰鍰合計1,301,400元（計至百元止）。上訴人不服
    ，申請復查，主張分配之土地資產係返還股東股本，未實際
    出售取得現金，被上訴人逕依查得資料核定所得額，不得裁
    處罰鍰云云，經被上訴人復查決定以，上訴人之配偶既於87
    年度實質取得中鈦公司分派剩餘土地資產，屬獲分配實物之
    營利所得，其漏報系爭營利所得，不能舉證證明無過失，依
    前揭司法院解釋，自應受處罰，惟被上訴人係按區段徵收後
    評定地價核計系爭營利所得，而該地價評定包含未來預期發
    展等不確定狀況，是否合於前揭規定之時價，非無斟酌餘地
    。又該土地並無客觀市價或實際成交價格可供參考，依上揭
    財政部66年9月6日台財稅第35968號函釋意旨，其時價之認
    定宜以上訴人之配偶87年度取得土地時之公告現值為估價標
    準，經重行核算上訴人配偶營利所得5,046,263元，與原核
    定8,547,103元之差額3,500,840元，准予追減，並重行核算
    按所漏稅額28,151元及1,195,955元分別處0.2倍及0.5倍罰
    鍰計603,600元，與原處罰鍰1,301,400元差額697,800元准
    予一併追減，揆諸首揭規定及財政部函釋意旨，原處分（復
    查決定）並無違誤。上訴人不服，提起行政訴訟。經查，中
    鈦公司於清算程序中，於87年度將其土地財產分配予各股東
    ，被上訴人係就上訴人於股東分配財產價值超過其出資額部
    分，歸課股東87年度綜合所得稅，並非依所得稅法第76條之
    1規定對中鈦公司未分配盈餘強制歸戶課稅，上訴人主張被
    上訴人係依所得稅法第76條之1規定對中鈦公司未分配盈餘
    強制歸戶課稅，並非可採。次查上訴人之配偶確於87年度已
    實質取得中鈦公司分派土地資產，屬獲分配實物之營利所得
    ，亦為上訴人所不爭執，即應盡其注意義務依所得稅法第15
    條及第71條之規定辦理申報，惟上訴人未依法辦理申報，其
    應注意而未注意，縱無故意，亦難謂無過失，被上訴人依前
    揭所得稅法規定依漏報所得屬扣繳所得或非扣繳所得，分別
    按其所漏稅額處0.2倍及0.5倍罰鍰計603,600元，並無不合
    。至系爭營利所得既非屬已填報扣免繳憑單之所得，被上訴
    人依裁罰參考表已酌情按所漏稅額處0.5倍罰鍰尚無違誤，
    上訴人主張本件應自始免罰，否則亦有稅捐稽徵法第50條之
    3之適用，應按處所漏稅額0.2倍之罰鍰，亦無可採等為其判
    斷之基礎，而以上訴人之訴為無理由，予以駁回。
五、原判決經核於法無違。上訴意旨略謂：本件應依稅捐稽徵法
    第50條之3（上訴狀誤載為第53條之3）、48條之2第1項及93
    年3月29日修正之裁罰參考表關於所得稅法第110條第1項之
    綜合所得稅違章案件第1項情形，短漏報所得已填報扣繳憑
    單者，按所漏稅額處0.2倍罰鍰云云。查稅捐稽徵法第50條
    之3「本法修正前所發生應處罰鍰之行為，於本法修正公布
    生效日未裁罰確定者，適用第48條之2規定辦理。」係與第
    48條之2於81年11月23日增訂，所指修正前應指該次修正前
    ，本件係87年度綜合所得稅事件，無稅捐稽徵法第50條之3
    之適用問題。且稅捐稽徵法第48條之2第1項規定：「依本法
    或稅法規定應處罰鍰之行為，其情節輕微，或漏稅在一定金
    額以下者，得減輕或免予處罰。」同條第2項規定：「前項
    情節輕微、金額及減免標準，由財政部擬訂，報請行政院核
    定後發布之。」是依該條減免處罰者，限於經財政部擬訂範
    圍。財政部根據上開授權，訂定稅務違章案件減免處罰標準
    。行為時該標準第3條第2項規定，綜合所得稅納稅義務人依
    所得稅法第110條規定應處罰鍰案件，未申報或短漏報所得
    額在20萬元以下或所漏稅額在12,000元以下者，得免予處罰
    （88年8月7日修正為所得額25萬元以下或所漏稅額在15,000
    元以下者，免罰。96年4月27日修正增訂透過網際網路辦理
    結算申報者免罰條件，此規定自95年度起適用，本件尚無適
    用）。本件上訴人短漏所得額及所漏稅額均超過上開標準，
    無該免罰規定之適用。另關於綜合所得稅納稅義務人應依所
    得稅法第110條第1項規定處罰案件，財政部86年8月16日修
    正發布之裁罰參考表即已規定，短漏報所得屬已填報扣免繳
    憑單者，處所漏稅額0.2倍之罰鍰；非屬已填報扣免繳憑單
    者，處所漏稅額0.5倍罰鍰。迄今此部分未曾修訂。該處罰
    參考標準係以實際已否填報扣免繳憑單為據，並非以所得是
    否應辦理扣繳憑單申報為標準，上訴人主張：被上訴人所屬
    大屯稽徵所於93年3月15日通知中鈦公司日報免扣繳憑單，
    可證系爭股利所得須申報免扣繳憑單，即「已填報免扣繳憑
    單」情形，應裁處0.2倍罰鍰云云，顯有誤會。上訴人復執
    前詞上訴，為無理由，應予駁回。
六、依行政訴訟法第255條第1項、第98條第3項前段，判決如主
    文。
中　　華　　民　　國　　96　　年　　8　　 月　　9　　 日
                  第一庭審判長法  官　高　啟　燦
                              法  官  黃　璽　君
                              法  官　廖　宏　明
                              法  官　楊　惠　欽
                              法  官　林　樹　埔
以  上  正  本  證  明  與  原  本  無  異
中　　華　　民　　國　　96　　年　　8　　 月　　10　　日
　　　　　　　　　　　　　　　書記官　邱　彰　德
